【裁判字號】    97,勞簡上,25
【裁判日期】    971105
【裁判案由】    給付訓練費用
【裁判全文】
臺灣臺北地方法院民事判決            97年度勞簡上字第25號
本訴被上訴人
即反訴上訴人  甲○○
訴訟代理人    李怡欣律師
              王元勳律師
本訴上訴人即
反訴被上訴人  德安航空股份有限公司
法定代理人    乙○○
訴訟代理人    張靜怡律師
複代理人      陳學驊律師
上列當事人間請求給付訓練費用事件，兩造對於中華民國97年3
月28日臺灣臺北地方法院臺北簡易庭96年度北勞簡字第66號第一
審判決各自提起上訴，本院於民國97年10月22日言詞辯論終結，
判決如下：
    主  文
原判決廢棄。
上訴人甲○○在第一審之訴及假執行之聲請均駁回。
上訴人德安公司在第一審之反訴及假執行之聲請均駁回。
第一、二審本訴、反訴之訴訟費用由兩造各自負擔。
    事實及理由
一、按當事人喪失訴訟能力或法定代理人死亡或其代理權消滅者
    ，訴訟程序在有法定代理人或取得訴訟能力之本人，承受其
    訴訟以前當然停止；又上開承受訴訟人於得為承受時，應即
    為承受之聲明；聲明承受訴訟，應提出書狀於受訴法院，由
    法院送達於他造。民事訴訟法第170條、第175條第1項、第
    176條分別定有明文。查本訴上訴人即反訴被上訴人德安航
    空股份有限公司（下稱上訴人德安公司）之法定代理人原為
    戴立俊，於民國97年8月18日變更為乙○○，有上訴人德安
    公司變更登記表附卷可按（見本院第81頁），其於97年9 月
    4日具狀聲明承受訴訟（見本院第80頁），揆諸上開規定，
    核無不合，應予准許。
二、本訴部分：
  (一)本訴被上訴人即反訴上訴人甲○○（下稱上訴人甲○○）起
    訴主張：
  1.伊於美國已取得美國機師執照，為謀在台發展，經人介紹，
    於95年9月4日與上訴人德安公司簽訂「德安航空公司95年度
    航務處DO-228機型自訓駕駛員任職契約書」（下稱系爭契約
    ），約定上訴人德安公司提供機師訓練，由伊擔任儲備副駕
    駛，並分期於95年10月1日、96年2月1日各繳交訓練費用新
    臺幣（下同）50萬元，伊已依約交付第1期訓練費用，並於
    受訓期間戮力學習，已符合第一、二階段訓練成績，且取得
    固定翼航空公器商用駕駛員執照，未料卻因同事間猜忌誤解
    ，致第三階段之實績訓練成績不合格，證人即上訴人德安公
    司之飛行教官劉道聰乃於96年1月13日以建議停飛處分伊，
    並於96年1月16日航務審議會議中作成終止伊的訓練之決議
    ，甚至建議伊改行及在家等待上訴人德安公司通知之結論，
    復未再根據伊航路訓練之缺失提出改善計劃，或再重新為伊
    排定航路訓練，實已形同因訓練成績不合格遭上訴人德安公
    司退訓。而依系爭契約第9條約定：「償還訓練費用：...
    (三)如於第三階段成績不合格之退訓者，公司得退還60％之訓
    練費用」，是在伊未通過第三階段訓練情形下，自得請求上
    訴人德安公司返還伊已繳50萬元訓練費用之60％，即30萬元
    。
  2.又依系爭契約第6條第1項規定：「甲方（即上訴人德安公司
    ）於2年內給予乙方（即上訴人甲○○）之薪資：1、乙方任
    職（稱）為儲備副駕駛，其薪資為25,000元（含交通費用
    5,000元）。」等語，伊並無於96年1月17日自行離開上訴人
    德安公司之情，但伊於96年1月16日遭停飛處分後，上訴人
    德安公司即未再為伊排班值勤或將伊調任其他職務，亦未給
    付伊薪資，伊僅得以待命處置。上訴人德安公司繼自96年1
    月30日起多方勸說伊再追繳訓練費用，以繼續受訓取得機師
    執照，復於96年3月7日以簡訊通知伊至上訴人德安公司辦理
    離職手續，雙方再於96年3月14日、16日協調續訓復飛事宜
    ，但始終協調不成。而依勞動基準法第14條第1項第5款、第
    6 款規定，雇主不依勞動契約給付工作報酬，或對於按件計
    酬之勞工不供給充分之工作者，或雇主違反勞動契約或勞工
    法令致有損害勞工權益之虞者，勞工得不經預告終止契約。
    查上訴人德安公司既自96年1月13日後即未對伊指派任務，
    伊依上訴人德安公司指示在家等待通知，且以存證信函向上
    訴人德安公司釋明原委，及提出給付勞務並要求受領勞務報
    酬之意思，抑或終止契約之請求，詎上訴人德安公司未予置
    理，伊即得依上開勞動基準法之規定，以起訴狀繕本送達上
    訴人德安公司，作為終止與上訴人德安公司間勞動契約關係
    之意思表示。又上訴人德安公司自伊任職儲備副駕駛之96年
    1月10日起，至伊提起本件訴訟前之96年6月10日止期間，未
    依約按月給付25,000 元之報酬，依民法第487條規定，伊仍
    得請求上訴人德安公司給付此段期間薪資計15萬元。
  3.爰依兩造間系爭契約約定，請求被告給付45萬元，及法定遲
    延利息等語（原審就本訴部分，判決上訴人德安公司應給付
    上訴人甲○○前已繳付50萬元訓練費用之60%即30萬元，及
    自96年1月10日起至96年6月10日止之薪資15萬元，合計45萬
    元，暨自起訴狀繕本送達上訴人德安公司之翌日起至清償日
    止，按年息5％計算之利息，並依職權宣告假執行。惟上訴
    人德安公司不服，提起本件上訴）。並聲明：上訴駁回。
  (二)上訴人德安公司則抗辯：
  1.依系爭契約第9條第3項約定文義，上訴人德安公司決定是否
    退還60％之訓練費用之條件，須符合：(1)上訴人甲○○有第
    三階段成績不合格之事實，(2)上訴人甲○○因第三階段成績
    不合格而遭退訓。經查，上訴人甲○○自受航路訓練以來，
    固一直存有諸如思考緩慢、保持穩定性差、警覺性不足、負
    荷處理差、飛航空間及操作不熟、飛行邏輯需加強、航路認
    知不熟練等問題，上訴人德安公司除專為伊開會明瞭問題何
    在外，並恪進訓練職責，而於96年1月9日作成暫時停止上訴
    人甲○○訓練飛行任務，對伊的訓練缺失重新出題、再為之
    安排學科考試及加課、帶飛等加強措施，惟上訴人甲○○經
    96年1月7日至96年1月11日之學科加強，和於同月12日至14
    日經機隊帶飛後，仍無法改正其缺點，證人劉道聰不得不建
    議先停止對上訴人甲○○之訓練，再於同月16日召開航務審
    議會議，以上訴人甲○○航路訓練進度落後及緩慢，經加課
    訓練後，仍無法改正其缺失，故作成終止其訓練，建議停止
    上訴人甲○○之航路訓練並請財務處按合約處理之決議，惟
    上開決議僅是「建議」，尚須經上訴人德安公司內部討論後
    續處理方式，未決定真正停止對上訴人甲○○之訓練，嗣上
    訴人德安公司仍於96年1月30日告知上訴人甲○○得繼續受
    訓，詎上訴人甲○○以家人不支持，無法繳交第2期訓練費
    用為由，自行搬離宿舍、不告而別。況第三階段之航路訓練
    ，須完成150航段後，方得進入鑑定考試，上訴人甲○○僅
    進行至104航段，即自行決定離開上訴人德安公司，上訴人
    德安公司通知伊接受未完成部分之訓練，上訴人甲○○仍決
    定不回公司受訓，上訴人德安公司自無從為伊完成150航段
    之訓練課程，及進行訓練完成後之鑑定考試，遑論所謂成績
    不合格之事。綜此，上訴人德安公司既僅對上訴人甲○○作
    成停止訓練之初步建議，未達終局退訓程度，且未存有第三
    階段成績不合格之事實，核與系爭契約第9條第3項規定要件
    不符，上訴人甲○○尚無從據此要求退費。且系爭契約第9
    條第3項係約定上訴人德安公司在一定條件下得退還60％之
    訓練費用，上訴人德安公司即得自行決定是否退還該訓練費
    用。
  2.上訴人甲○○在未告知上訴人德安公司之情形下，於96年1
    月17日自行離開上訴人德安公司，決定不再接受訓練，經證
    人劉道聰多次電話通知均無法聯繫，則上訴人甲○○於當時
    已自行終止系爭契約。且依勞動基準法第12條第1項第6款規
    定，勞工無正當理由繼續曠工3日，或1個月內曠工達6日者
    ，雇主得不經預告終止契約，上訴人甲○○既決定不再接受
    訓練，而於96年1月17日自行離開上訴人德安公司，上訴人
    德安公司自得依上開勞動基準法規定，終止與伊間之勞動契
    約。退步言，縱認系爭契約未合法終止，但上訴人德安公司
    依民法第487條規定應給付報酬前提，必須上訴人甲○○已
    依法為勞務給付之提出，且上訴人德安公司拒絕其提出之勞
    務給付，致受領勞務遲延者，始生受僱人雖實際上未服勞務
    ，仍得請求雇主給付報酬之權利。上訴人甲○○未依法為勞
    務給付之提出，故即使兩造間僱傭關係存在，上訴人甲○○
    仍無請求上訴人德安公司給付報酬之權利等語。並聲明：1.
    原判決關於命上訴人德安公司給付上訴人甲○○45萬元本息
    之本訴部分，及該部分假執行之宣告，暨命上訴人德安公司
    負擔本訴訴訟費用之裁判均廢棄。2.上開廢棄部分，上訴人
    甲○○在第一審之訴及假執行之聲請均駁回。
三、反訴部分：
  (一)上訴人德安公司提起反訴主張：依系爭契約第5條規定：「
    乙方經甄試後需（依簽約生效日期起分2期或1次）繳交100
    萬元之部分訓練費用，並遵守簽署之指定日期期限內繳清金
    額款項。1.乙方若於訓練階段不及格者，於離職前必須按規
    定補足繳清餘款後，才得辦理離職手續。2.乙方若於96年2
    月1日航路完訓前欲提前自動離職時，乙方必須繳清第二期
    之款項，才得辦理離職。」等語，第10條第2項第2款規定，
    上訴人甲○○須分別於95年10月1日、96年2月1日繳交50萬
    元；契約第13條則規定：本約所載乙方之承諾事項，於系爭
    契約終止後仍繼續有效等語。是無論鈞院認為系爭契約已經
    上訴人甲○○於96年1月17日終止，或經上訴人德安公司合
    法終止，或經上訴人甲○○以起訴狀繕本為意思表示，寄達
    上訴人德安公司而終止之，上訴人甲○○仍應依系爭契約第
    5條約定，給付尚未繳付之第2期款50萬元予上訴人德安公司
    （原審就反訴部分，判決上訴人甲○○應給付上訴人德安公
    司第2期款50萬元，及自反訴起訴狀繕本送達上訴人甲○○
    之翌日起至清償日止，按年息5％計算之利息，並依職權宣
    告假執行。惟上訴人甲○○不服，就反訴部分亦提起上訴）
    。並聲明：上訴駁回。
  (二)上訴人甲○○對反訴部分則抗辯：伊係唯恐上訴人德安公司
    在伊飛行累進時數未達1,000小時前，即任意拒絕為伊進行
    訓練，才特別約定分期繳付訓練費用，並約定須伊提前自動
    離職，始有義務繳清第2期款項。惟上訴人德安公司於系爭
    契約約定應繳交第2期款之96年2月1日前，即單方面將伊退
    訓並解僱伊，伊自無需再依約繳付第2期款。又依系爭契約
    第1條約定：「... 甲方應提供乙方依法律應有之福利，反
    之，若甲方未能提供，則此契約自動失效」等語，上訴人德
    安公司既於96年1月16日停止伊的飛行訓練，告知伊應在家
    待命，復片面停止給付伊薪資，且於伊在96年1月31日至上
    訴人德安公司處欲繳納第2期款50萬元時拒收，要求再繳交
    100萬元後才可繼續訓練飛行，明顯違反兩造間系爭契約約
    定，系爭契約已經失效，伊亦無再給付第2期款之義務。縱
    伊仍應繳付50萬元訓練費用，但伊已遭上訴人德安公司終止
    訓練，形同退訓，已如前述，依系爭契約第9條第3項約定，
    上訴人德安公司亦應退還前開費用之60 ％予伊，爰以此與
    上訴人德安公司請求之50萬元為抵銷之主張。並聲明：1.原
    判決關於命上訴人甲○○給付上訴人德安公司50萬元本息之
    反訴部分，及該部分假執行之宣告，暨命上訴人甲○○負擔
    反訴訴訟費用之裁判均廢棄。2.上開廢棄部分，上訴人德安
    公司在第一審之反訴及假執行之聲請均駁回。
四、本件兩造不爭執事實及爭執要點：
  (一)兩造不爭執事實：
  1.上訴人甲○○於95年9月4日與上訴人德安公司簽訂「德安航
    空公司95年度航務處DO-228機型自訓駕駛員任職契約書」，
    約定上訴人甲○○分期於95年10月1日、96年2月1日各繳交
    訓練費用50萬元，上訴人德安公司則提供機師訓練，為上訴
    人甲○○進行三階段訓練課程，及提供1,000小時之飛行累
    進時數，上訴人甲○○已於95年10月1日繳付第1期訓練費用
    50萬元。又訓練期間之2年內，上訴人甲○○任職上訴人德
    安公司為儲備副駕駛，依約上訴人德安公司應按月給付上訴
    人甲○○薪資25,000元。
  2.上訴人甲○○已完成第2階段訓練課程，但因上訴人甲○○
    存有諸如思考緩慢、保持穩定性差、飛航空間及操作不熟、
    飛行邏輯需加強、航路認知不熟練等問題，上訴人德安公司
    於96年1月9日作成暫時停止上訴人甲○○訓練飛行任務，對
    其訓練缺失重新出題、再為之安排學科考試及加課、帶飛等
    加強措施，上訴人甲○○經過上訴人德安公司於96年1月7日
    至96年1月11日之學科加強訓練，和於同月12日至14日之機
    隊帶飛訓練後，上訴人德安公司航務處於96年1月16日召開
    航務審議會議，作成「因高員（即上訴人甲○○）是合約儲
    備駕駛員，雖已完成本場訓練並通過民航局之本場考驗，但
    依公司航務訓練手冊規定，航路訓練為150航段，該員於86
    航段進度落後及緩慢，停止訓練，經加課訓練後執行航路訓
    練至104航段，還是無法改正其缺點，所以終止該員之訓練
    ，建議停止高員之航路訓練並請財務處按合約處理」之決議
    。
  3.上訴人德安公司自96年1月17日起即未再為上訴人甲○○排
    班值勤或調任其他職務，亦未給付上訴人甲○○自96年1月
    10日起至96年6月10日止期間之薪資。上訴人甲○○並以上
    訴人德安公司未依約退費，及自96年1月起即未給付伊薪資
    為由向台北市政府勞資爭議調解會聲請調解，雙方於96年4
    月27日經調解不成立。
  (二)兩造爭執要旨；
  1.上訴人甲○○得否請求上訴人德安公司退還伊已繳付訓練費
    用之60％？
  2.上訴人甲○○得否請求上訴人德安公司給付自96年1月10日
    起至96年6月10日止之薪資？
  3.上訴人德安公司可否要求上訴人高梓祥再繳付第2期訓練費
    用50萬元？
五、上訴人甲○○得否請求上訴人德安公司退還伊已繳付訓練費
    用之60％？
  (一)按解釋契約，固須探求當事人立約時之真意，不能拘泥於契
    約之文字，但契約文字業已表示當事人真意，無須別事探求
    者，即不得反捨契約文字而更為曲解（最高法院17年上字第
    1118號判例意旨可以參照）。查依系爭契約第8條約定，上
    訴人德安公司提供之養成訓練分為三階段，各階段完訓後皆
    須經口試、筆試和考驗，同契約第9條則規定上訴人甲○○
    於參與各階段訓練，如有因成績不合格而退訓者，上訴人德
    安公司得退還一定比例之訓練費用，有系爭契約在卷可按（
    見原審卷第8頁）。兩造且不爭執第三階段之航路訓練，須
    完成150航段之訓練課程，並通過訓練完成後之鑑定考試，
    始謂合格，參以證人即上訴人德安公司航務組長蔣鑫耀就系
    爭契約第9條第3項約定目的證稱：「因為上訴人甲○○進來
    時有上10個小時的課，如果第1個小時就沒過，就不用來，
    所以才有這條的規定」等語（見本院卷第49頁），堪認系爭
    契約第9條第3項所謂「成績不合格而退訓」應係指第三階段
    之本場訓練或航路訓練因上訴人甲○○能力不足無法完成，
    或無法通過鑑定考試，致遭退訓而言。
  (二)上訴人甲○○雖主張，上訴人德安公司於96年1月16日航務
    審議會議中作成終止伊的訓練之決議，實已形同因訓練成績
    不合格遭上訴人德安公司退訓，伊自得依系爭契約第9條第3
    項規定，請求返還伊已繳訓練費用之60％云云，但為上訴人
    德安公司所否認，並以前揭情詞置辯。查上訴人德安公司於
    96年1月16日召開之航務審議會議，固作成：「因高員...
    於86航段進度落後及緩慢，停止訓練，經加課訓練後執行航
    路訓練至104航段，還是無法改正其缺點，所以終止該員之
    訓練，建議停止高員之航路訓練並請財務處按合約處理」之
    決議（見原審卷第76至77頁），惟依上訴人德安公司航務手
    冊關於航務審議會議之組成規定，所有航務審議會議之事件
    經主席結論後，尚應將紀錄呈核，並依核准事項辦理後續之
    事宜等語（見本院卷第59頁），而上訴人德安公司航務處處
    長於96年1月16日航務審議會議後，亦以簽呈方式，將上開
    會議決議呈請上訴人德安公司副總經理、總經理簽核，亦有
    兩造不爭執真正之上訴人德安公司簽呈在卷可按（見原審卷
    第75頁），堪認上開航務審議會議決議內容僅是「建議」，
    尚非最終結論，還須經上訴人德安公司內部討論後續處理方
    式，未決定真正停止對上訴人甲○○之訓練。兩造復不爭執
    上訴人德安公司於96年1月30日仍要求上訴人甲○○繼續受
    訓以取得機師執照等情（見原審卷第4頁、第40頁），自難
    認定上訴人德安公司已以上訴人甲○○成績不合格為由，將
    伊退訓。
  (三)上訴人甲○○雖復以上訴人德安公司未再為伊重新安排航路
    訓練，並要求伊再繳訓練費用100萬元，主張上訴人德安公
    司形同已將伊退訓云云，上訴人德安公司否認要求上訴人甲
    ○○再交100萬元，抗辯其曾通知上訴人甲○○接受未完成
    部分之訓練，並繳交第2期款50萬元，但上訴人甲○○以無
    法繳交第2期訓練費用為由，拒絕回上訴人德安公司受訓等
    語。經查，上訴人甲○○就上訴人德安公司要求伊繳交100
    萬元乙節，未能舉證以實其說，即難憑信；而依上訴人德安
    公司提出上訴人甲○○之訓練計畫及兩造簽訂系爭契約第10
    條第2項約定，上訴人德安公司應於95年12月15日至96年3月
    15日期間提供上訴人甲○○航路訓練，並使其通過鑑定考試
    ，上訴人甲○○則應於96年2月1日繳交第2期訓練費用50 萬
    元（見本院卷第69頁、原審卷第8頁），但上訴人甲○○迄
    未繳交該第2期款50萬元，亦為兩造所不爭執，則上訴人德
    安公司於為上訴人甲○○進行航路訓練期間，以上訴人甲○
    ○未繳交第2期款為由，未再為伊進行後續航路訓練，亦難
    認為上訴人德安公司即有將上訴人甲○○退訓之意。此外，
    上訴人甲○○就伊因第三階段成績不合格，遭上訴人德安公
    司退訓乙節，未能提出其他證據證明屬實，則伊依系爭契約
    第9條項規定，訴請上訴人德安公司返還已繳費用之60%，即
    30萬元，即無依據。
六、上訴人甲○○得否請求上訴人德安公司給付自96年1月10日
    起至96年6月10日止之薪資？
  (一)上訴人德安公司固不爭執依系爭契約第6條約定，其應按月
    給付上訴人甲○○薪資25,000元，但迄未給付上訴人甲○○
    自96年1月10日起至96年6月10日止之薪資等情，惟抗辯上訴
    人甲○○自96年1月17日起即不告而別，自行終止系爭契約
    ，其自毋庸給付薪資云云，但為上訴人甲○○所否認。經查
    ，96年1月16日航務審議會議決議，乃要求上訴人甲○○在
    家等候上訴人德安公司通知，已如前述，且上訴人甲○○任
    職上訴人德安公司期間，無須打卡上班，僅依上訴人德安公
    司排定班表執勤，為上訴人德安公司所自認，證人即上訴人
    德安公司總機師劉道聰並到庭證稱：「... 受訓人員作息上
    課完全是依照月班表，我們是每月有一張月班表，每天有一
    張當天的班表，班表上如果空白是休假，... 到17號為止，
    公司尚未決定要如何處置，...1 月17日連絡不上上訴人甲
    ○○，我們就沒有安排甲○○的班表... 」等語（見原審卷
    第83頁），證人即上訴人德安公司員工王家揚亦到庭證稱：
    「... 我們公司在96年1月16日有開會，目的是對上訴人甲
    ○○的缺失作檢討，結論是請他在家待命，所謂待命是指他
    在家裡等我們分配任務給他，我們後來並沒有分配他任何任
    務，等總機師繼續評估... 」等語（見本院卷第48頁），堪
    認上訴人德安公司自96年1月17日起即未為上訴人甲○○進
    行任何航路訓練，亦未為之排定飛行任務。則上訴人甲○○
    自96年1月17日起未主動至上訴人德安公司，尚難認為伊已
    不告而別，而有與上訴人德安公司終止系爭契約之意。雖證
    人劉道聰復到庭證稱：「... 從1月17日開始，我和我的訓
    練專員要打電話給上訴人甲○○，但都沒有辦法聯繫，...
    24日之前我就一直以電話與語音聯絡」等語，亦為上訴人甲
    ○○所否認，而證人劉道聰受僱上訴人德安公司，且為上訴
    人甲○○飛行訓練之總機師，負責上訴人甲○○飛行訓練整
    體評估，於本件兩造間糾紛利害攸關，其證言或有偏頗之虞
    ，尚難遽予採信，此外，上訴人德安公司又未能提出其他證
    據證明上訴人甲○○有自行離職之意，而使上訴人德安公司
    無從連絡等情，則上訴人德安公司抗辯上訴人甲○○已於97
    年1月17日自行離職云云，即無可取。
  (二)按勞工無正當理由，繼續曠工3日，或1個月內曠工達6日者
    ，雇主得不經預告終止契約，惟應自知悉其情形之日起30
    日內為之，勞動基準法第12條1項第6款、第2項定有明文。
    上訴人德安公司雖抗辯上訴人甲○○自97年1月17日起未到
    上訴人德安公司處上班，有連續曠工3日之事由云云，惟96
    年1月16日航務審議會議結論要求上訴人甲○○在家待命，
    上訴人德安公司又未再為上訴人甲○○安排其他航路訓練或
    飛行任務，業如前述，則上訴人甲○○自96年1月17日起未
    至上訴人德安公司，乃依上訴人德安公司指示所為，尚難認
    為無正當理由；況縱認上訴人確有無故繼續曠職情形，但上
    訴人德安公司自知悉上訴人甲○○曠職之日起30日內並未向
    上訴人甲○○為終止契約之意思表示，已逾30日，上訴人德
    安公司自不得再行主張上訴人甲○○有無故曠職情形，而終
    止與上訴人甲○○間系爭契約。
  (三)次按僱用人受領勞務遲延者，受僱人無補服勞務之義務，仍
    得請求報酬，固為民法第487條前段所明定。惟債權人須對
    於已提出之給付，拒絕受領或不能受領者，始自提出時起，
    負遲延責任；是於勞務契約，債務人應依債之本旨提出勞務
    給付，如債權人預示拒絕受領債務人給付之意思，或給付兼
    需債權人之行為者，債務人仍須以準備給付之事情，通知債
    權人，以代提出給付，此觀民法第234條、第235條規定自明
    。本件上訴人德安公司於上訴人甲○○提起本件訴訟前，並
    未終止與上訴人甲○○間之系爭契約，而上訴人德安公司單
    純未為上訴人甲○○排定班表，亦難認為上訴人德安公司即
    有拒絕上訴人甲○○提出之勞務給付之意，但上訴人甲○○
    先後於96年3月7日、97年5月28日所發存證信函，前者係寄
    給證人王家揚，以證人王家揚於96年1月8日在德安公司組員
    休息室惡意誣衊伊在網路散佈留言，已損害伊的名譽與飛行
    專業訓練為由，要求證人王家揚停止對伊之所有毀謗行為等
    語，後者雖係寄給上訴人德安公司，然內容僅提及伊曾於96
    年5月2日親赴上訴人德安公司辦理離職手續遭拒絕，請上訴
    人德安公司於文到7日內通知伊辦理離職手續等語，而上訴
    人甲○○於96年4月間向台北市政府勞工局聲請勞資爭議調
    處，亦係要求上訴人德安公司依約退費，及給付自96年1月
    起至聲請調解之日止之薪資，有該等存證信函及勞資爭議調
    解會紀錄在卷可按（見本院卷第12至16頁），並無提出勞務
    給付之意，亦無要求上訴人德安公司受領勞務之旨，上訴人
    甲○○又未能提出其他證據證明伊曾向上訴人德安公司為提
    出勞務給付之意思表示，揆之前揭說明，即難認為上訴人德
    安公司有何受領勞務遲延情事，則上訴人甲○○依民法第
    487 條規定請求上訴人德安公司仍支付伊未服勞務期間之報
    酬，自屬無據。
七、上訴人德安公司可否要求上訴人高梓祥再繳付第2期訓練費
    用50萬元？
  (一)末按因契約互負債務者，於他方當事人未為對待給付前，得
    拒絕自己之給付，民法第264條第1項前段定有明文。而於對
    價先付之繼續性契約，相對人未給付對價前，債務人依前揭
    民法規定，固得行使同時履行抗辯權，倘相對人已給付對價
    ，而債務人竟未依約給付者，是為債務不履行，對於下期的
    給付，相對人當可行使同時履行抗辯權。
  (二)查依兩造簽訂系爭契約約定，上訴人甲○○除任職上訴人德
    安公司為儲備副駕駛，上訴人德安公司按月支付上訴人甲○
    ○薪資外，上訴人甲○○並應分別於95年10月1日、96年2月
    1日支付各50萬元之訓練費用，由上訴人德安公司為之提供
    三階段飛行訓練，及於1年6個月內提供1,000小時之飛行累
    進時數，有系爭契約第2條、第8條、第10條約定可稽，是就
    飛行訓練及飛行累計時數部分言，上訴人甲○○所支付100
    萬元，與上訴人德安公司所提供飛行訓練及飛行時數，即立
    於互為對待給付之關係，且為對價先付之繼續性契約。上訴
    人甲○○既已支付第1期價金，依約上訴人德安公司即應為
    之提供飛行訓練及飛行時數，惟上訴人德安公司自承第三階
    段之航路訓練，須完成150航段後方得進入鑑定考試，上訴
    人甲○○僅進行至104航段，且進度緩慢、落後等語（見原
    審卷第75頁、本院卷第111頁），證人王家揚並到庭證稱：
    「97年1月16日開會... 結論是請他在家待命，... 我們並
    沒有分配他任何任務，等總機師評估，之後我們航務處就等
    待總機師告訴我們要做什麼事情，就一直在評估階段，...
    我們沒有主動聯絡上訴人甲○○...96 年3月7日總機師...
    請我發簡訊給甲○○，我有發簡訊給他，... 甲○○一直到
    96年3月14日來公司開會，... 郭副總請他考慮是否要繼續
    訓練，他的紀錄是暫時停止訓練，目的是為評估缺失作改善
    」等語（見本院卷第48頁），堪認上訴人德安公司於96年1
    月16日之後即未再為上訴人甲○○安排進一步的航路訓練，
    或為缺失改善，亦未為之安排飛行任務，則上訴人德安公司
    就其應提供之飛行訓練、飛行時數等給付內容，屬債務不履
    行，揆之前揭說明，上訴人甲○○於上訴人德安公司提出進
    一步給付前，自得拒絕繼續給付第2期款。上訴人德安公司
    復否認上訴人甲○○有何訓練階段成績不及格情事，上訴人
    甲○○且未於96年2月1日航路完訓前提前自動離職，亦如前
    述，則上訴人德安公司依系爭契約第5條、第10條第2項規定
    ，請求上訴人甲○○給付第2期訓練費用50萬元，亦無依據
    。
八、綜上所述，上訴人德安公司並未將上訴人甲○○退訓，上訴
    人甲○○亦未以準備給付之事情，通知上訴人德安公司，以
    代提出勞務給付，則上訴人甲○○依系爭契約第9條第3項及
    第6條約定，提起本件訴訟，請求上訴人德安公司返還伊前
    已繳付50萬元訓練費用之60%，即30萬元，及自96年1月10日
    起至96年6月10日止之薪資15萬元云云，即無理由，應予駁
    回。至反訴部分，上訴人德安公司於上訴人甲○○已支付第
    1期價金後，自96年1月16日起未再為上訴人甲○○安排進一
    步的航路訓練，或為缺失改善，亦未為之安排飛行任務，則
    上訴人甲○○以上訴人德安公司就其應提供之飛行訓練、飛
    行時數等給付內容，有債務不履行情事，拒絕繼續給付第2
    期款50萬元，核屬有據，從而，上訴人德安公司請求上訴人
    甲○○給付50萬元，亦無理由，應予駁回。原審就本訴部分
    ，判命上訴人德安公司應給付上訴人甲○○45萬元，及自起
    訴狀繕本送達上訴人德安公司之翌日即96年7月14日起至清
    償日止，按年息5％計算之利息，反訴部分，則判命上訴人
    甲○○應給付上訴人德安公司第2期款50萬元，及自反訴起
    訴狀繕本送達上訴人甲○○之翌日即96年8月16日起至清償
    日止，按年息5％計算之利息，並均為假執行之宣告，自有
    未洽。上訴意旨指摘原判決不當，求予廢棄改判，為有理由
    。自應由本院予以廢棄，改判如主文第二、三項所示。
九、本件事證已臻明確，兩造其餘主張陳述及所提之證據，經本
    院審酌後，認均不足以影響本判決之結果，均毋庸再予論述
    ，附此敘明。
十、據上論結，本件兩造之上訴，均有理由，依民事訴訟法第
    436條之1第3項、第450條、第463條、第78條，判決如主文
    。
中    華    民    國    97    年    11    月    5     日
                  勞工法庭    審判長法  官  丁蓓蓓
                                    法  官  魏式瑜
                                    法  官  管靜怡
以上正本係照原本作成。
本判決不得上訴。
中    華    民    國    97    年    11    月    5     日
                                    書記官  張婕妤


司法院資訊處製作；財團法人民間司法改革基金會備份。
